【裁判字號】    95,上訴,437
【裁判日期】    951019
【裁判案由】    偽造文書等
【裁判全文】
臺灣高等法院高雄分院刑事判決         95年度上訴字第437號
上  訴  人  臺灣高雄地方法院檢察署檢察官
被      告  丙○○
                    （現另案於臺灣高雄女子監獄執行中）
上列上訴人因被告偽造文書案件，不服臺灣高雄地方法院94年度
訴字第509 號中華民國94年12月30日第一審判決（起訴案號：臺
灣高雄地方法院檢察署93年度偵字第6013號），提起上訴，本院
判決如下：
     主  文
上訴駁回。
     理  由
一、公訴意旨略以：被告丙○○與練志鵬（已於民國91年2月13
    日死亡）共同基於行使偽造私文書及變造特種文書之犯意之
    聯絡，先於90年11月17日前某日，在跳蚤市場，購得照片換
    貼為丙○○之偽造「余貞賢」身分證1 張，嗣即於90年11月
    17日，由丙○○利用不知情之甲○○（業經台灣台中地方法
    院檢察署檢察官以91年度偵字第17033 號為不起訴處分）持
    前開偽造之「余貞賢」身分證，至台中縣豐原市○○路354
    號不知情之丁○○經營之昇得通訊行，冒用余貞賢名義申請
    中華電信股份有限公司（下稱中華電信公司）0000000000號
    及和信電訊股份有限公司（下稱和信公司）0000000000號行
    動電話，並由被告丙○○在中華電信公司及和信公司之行動
    電話申請書上之客戶簽名欄，偽簽「余貞賢」之署名，而偽
    造「余貞賢」名義之私文書，並持交丁○○轉向各電信公司
    申請行使，並因而取得上開電話門號之SIM 卡，其中000000
    0000號門號由練志鵬使用，0000000000號門號則由被告丙○○、甲○○使用，足以生損害於余貞賢及各該電信公司。迄
    於90年11月19日，被告丙○○與練志鵬2 人，復持前開偽造
    之「余貞賢」身分證，至台中區監理所，委由不知情之代辦
    人員林明燦，辦理余貞賢名下車號6L-3888 號自用小客車之
    補發行車執照手續，並在汽車各項異動登記書偽造「余貞賢
    」之印文及署名，而偽造「余貞賢」名義之私文書，並持向
    台中區監理所行使，而補發取得「余貞賢」前開自用小客車
    行照。嗣於90年12月11日，則由練志鵬、丙○○持前開偽造
    「余貞賢」身分證及90年11月19日補發取得之車號6L-3888
    號自用小客車行車執照及保險卡，至台中區監理所豐原監理
    站，委由不知情之代辦人員乙○○轉其大嫂李玉慧辦理車號
    6L-3888 號自用小客車過戶給練志鵬之手續，並在汽車過戶
    申請登記書偽造「余貞賢」之印文及署名，而偽造「余貞賢
    」名義之私文書，並持向台中區監理所豐原監理站行使，而
    將該車過戶給練志鵬。嗣於91年4 月26日，因余貞賢未接獲
    牌照稅單向監理站詢問，發現其車遭冒名過戶而向警方報案
    ，嗣經警方調查後始查知上情，因認被告丙○○係犯刑法第
    339 條第1 項詐欺取財罪、同法第216 條、第212 條、第21
    0 條行使特種文書及偽造私文書罪嫌。
二、按犯罪事實，應依證據認定之，無證據不得認定犯罪事實；
    又不能證明被告犯罪者，應諭知無罪之判決，刑事訴訟法第
    154 條第2 項、第301 條第1 項分別定有明文。而認定犯罪
    事實所憑之證據，雖不以直接證據為限，間接證據亦包括在
    內，然而無論直接證據或間接證據，其為訴訟上之證明，須
    於通常一般人均不致有所懷疑，而得確信其為真實之程度者
    ，始得據為有罪之認定，倘其證明尚未達到此一程度，而有
    合理之懷疑存在時，即難遽採為不利被告之認定，最高法院
    分別著有30年上字第1831號及76年臺上字第4986號判例可資
    參照。又依刑事訴訟法第161 條第1 項規定，檢察官就被告
    犯罪事實，應負舉證責任，並指出證明之方法。因此，檢察
    官對於起訴之犯罪事實，應負提出證據及說服之實質舉證責
    任。倘其所提出之證據，不足為被告有罪之積極證明，或其
    指出證明之方法，無從說服法院以形成被告有罪之心證，基
    於無罪推定之原則，自應為被告無罪判決之諭知，最高法院
    亦著有92年臺上字第128 號判例可參。
三、公訴人認被告丙○○涉犯上開罪嫌，無非係證人甲○○、丁○○、乙○○、李玉慧、江玉雪、林美雲、林明燦、林明耀
    、余貞賢之證述、中華電信公司行動電話業務租用申請書、
    和信電信公司行動電話服務申請書、偽造「余貞賢」之國民
    身分證影本、通聯紀錄、中華電信公司台中營運處92年6 月
    6 日中北業字第92CC800174號函、車號6L-3888 號補登記書
    申請書、過戶申請登記書為論據。訊據被告堅決否認有上開
    犯行，辯稱上開偽造身分證上之照片並非其本人，且未有冒
    用余貞賢之名義申辦行動電話門號或辦理汽車過戶等語。
四、證人余貞賢、甲○○、林明燦、林美雲、江玉雪警訊中之證
    述係屬被告以外之人於審判外之陳述，然經被告於本院審理
    時表示同意作為本案證據使用，本院審酌上開證人於上開陳
    述作成時，並無不法取供之情形，認為適當，依刑事訴訟法
    第159 條之5 第1 項規定，自有證據能力，均得為證據，另
    證人丁○○、乙○○警訊、偵查中證人甲○○偵查中之證述
    ，亦屬被告以外之人於審判外之陳述，被告未於本院言詞辯
    論終結前聲明異議，視為同意作為本案證據使本院審酌上開
    證人於上開陳述作成時，亦無不法取供之情形，認為適當。
    依同法第159 條之5 第2 項規定，自有證據能力，得為證據
    ，先予明。經查：
（一）變造特種文書冒名申請行動電話門號及盜用行動電話門號
      部分
  １、證人丁○○於91年6 月20日警詢時供述「（問：警方當場
      提供中華電信行動電話業務租用申請書申請日期為90年11
      月17日客戶號碼0000000000客戶余貞賢請問該件是否為你
      本人承辦？）是，我本人承辦無誤。」、「（問：該案申
      請書是何人填寫？何時？何地？）該申請書是一名叫甲○○男子夥同余貞賢（持身分證）至我經營昇得通信行（90
      年11月17日中午）申請中華電信門號，該申請書係甲○○
      本人填寫（因為當時我拿空白申請書給甲○○填寫，甲○○就叫隨同前來女子（余貞賢）填寫，余女回答你寫就好
      ）等語（參見台灣台中地方法院檢察署91年度偵字第1703
      3 號偵查卷第68頁反面），證人丁○○復於原審遠距訊問
      時證述：「（問：你在警局回答申請書是男的（甲○○）
      填寫的，是否實在？）是。」、「（問：你當時代辦該業
      務時，有無核對申請人身分證？）他給我身分證，然後我
      只有做查核有無欠費。」、「（問：有無特別注意身分證
      照片的人與申請人是否相符？）不太注意。」等語（參見
      原審審理卷第133 頁及第134 頁），此外，中華電信公司
      行動電話業務租用申請書與被告於原審當庭書寫之字跡經
      原審送憲兵司令部刑事鑑識中心鑑定結果，無法進行比對
      確認上開申請書是否為被告筆跡，此有憲兵司令部刑事鑑
      識中心94年8 月23日安鑑字第0940002129號函1 紙附卷可
      查（參見本院審理卷第78頁），綜合上開丁○○於警詢及
      原審審理時之證述，並參考憲兵司令部刑事鑑識中心函示
      結果，證人丁○○於偵查中證述申請書上之余貞賢簽名應
      該是被告所為及甲○○只是介紹都在旁邊看，資料都是女
      的自己寫乙節及證人甲○○於警詢中供稱中華電信公司行
      動電話業務租用申請書係被告所寫，並於偵查中否認有書
      寫中華電信公司行動電話業務租用申請書等情（參見台灣
      台中地方法院檢察署91年度偵字第17033 號偵查卷第164
      頁、第166 頁及第162 頁、第38頁）尚難認與事實相符，
      公訴人以丁○○於警詢之供述認定上開中華電信公司行動
      電話業務租用申請書為被告所填寫尚屬無據。
  ２、公訴人另指向證人丁○○所屬昇得通信行冒用余貞賢名義
      所申請之行動電話門號0000000000號係被告與甲○○共同
      使用等語，惟查，依公訴人所提之行動電話0000000000號
      、0000000000號之通聯紀錄（參見台灣台中地方法院檢察
      署91年度偵字第92頁至94頁、第98頁至第102 頁），公訴
      人並未舉證被告有使用上開電話撥打給其所認識之通話對
      象，亦即並無證據顯示被告有使用前開門號之行動電話之
      情形，反而證人甲○○於警詢時坦承練志鵬有拿門號0000
      000000號行動電話供其撥打給「張代書」查詢汽車過戶之
      情事（參見台灣台中地方法院檢察署91年度偵字第39頁反
      面），此益徵冒用余貞賢名義向證人丁○○申請之行動電
      話門號真正使用者並非被告，公訴人認定被告與甲○○共
      同使用行動電話門號0000000000號亦屬無據。至於上開中
      華電信公司行動電話業務租用申請書所附之身分證影本之
      照片，被告亦否認為其本人。證人張淑芬於原審結證：余
      貞賢身分證上面的照片不是我姊姊丙○○，而是甲○○的
      母親等語（見原審卷第95頁），而本院調取甲○○母親余
      張雪美之戶籍資料及口卡片比對結果，上開申請書上所附
      身分證影本上之照片，確係甲○○之母親余張雪美無訛，
      有余張雪美之戶籍謄本及口卡片附於本院卷可稽，又被告
      係民國56年10月13日出生，余張雪美係民國35年11月10日
      出生，有其人之年籍資料在卷可按。2 人之年齡相距21歲
      ，且比對卷附被告身分證影本上之照片與余貞賢身分證上
      「余張雪美」之照片迴然不同，豈被告所能冒充行使，況
      持他人身分證從事不法行為，理應換貼自己照片，以達冒
      用之目的，自無使用年齡不相當之照片，而余張雪美之照
      片僅其家人能取得，非外人之被告所能取得，既無確切證
      據足證被告有參與偽造或變造余貞賢身分證之犯行，公訴
      人上開指訴，自屬無據。
（二）冒名將車牌號碼6L-3888自小客車過戶部分
  １、公訴人另以證人乙○○、李玉慧、江玉雪、林美雲、林明
      燦、林明耀於警詢之證述，欲證明被告冒用持偽造「余貞
      賢」之國民身分證並冒用「余貞賢」之名義，利用不知情
      之林明耀等人向豐原監理站申請補發車號6L-3888 號自用
      小客車行車執照及保險卡及過戶手續乙節，惟證人乙○○
      於警詢中供述「（問：委託你辦理過戶之女子有何特徵？
      ）該女子年約36、37歲，留長髮微捲身高約157 公分」、
      「（問：警方現提供練志鵬、丙○○2 人前科電腦照片供
      你指認是否委託你辦6L-3888 號過戶之人？）經我詳視2
      人照片我可以指認丙○○很像委託我辦理6L-3888 號過戶
      之人（當時她臉部濃粧與照片不同）另男子照片印象模糊
      無法指認。」等語（參見台灣台中地方法院檢察署91年度
      偵字第60頁反面），按證人為法定證據方法之一種，係指
      於刑事訴訟程序中，就案件待證事實陳述其見聞之人，因
      待證事實之發生是瞬間、短暫，而人五官之感覺、聽聞有
      其極限性，在不熟悉之人、地、事上，更覺明顯。是證人
      就待證事實之敘述，可能因觀察過程、記憶及外力介入之
      影響而有瑕疵，或遺留空檔，為避免證人因記憶缺失或遭
      人誘導而有指認嫌犯錯誤之情，內政部警政署於90年8 月
      間頒佈之「警察機關實施指認犯罪嫌疑人程序要領」中之
      規定，正確的指認至少應具備以下幾個要點：（１）指認
      應為「選擇式」的指認，而非單一指認（即「是非式」的
      指認）。（２）指認前應由指認人先陳述嫌疑人的特徵。
      （３）供選擇指認之數人在外形上不得有重大之差異。（
      ４）指認前不得有任何可能誘導之安排出現。（５）指認
      前必須告訴指認人：「真正的犯罪嫌疑人並不一定存在於
      被指認人之中」。本案證人乙○○於警詢中對於被告之指
      認，已違反上開程序要領（１）、（３）、（５），且於
      指認過程中業已陳述委託辦理過戶之人當時臉部是濃粧之
      狀況與供指認之被告照根本未上粧不同，證人乙○○於原
      審遠距訊問時證述：「（問：筆錄記載當時警察有拿男子
      、女子照片給你指認，你回答女子有濃粧與照片不同，是
      否實在？）實在。」、「（問：請確認該被告是否當時到
      事務所辦理的人？）不確定」、「（審判長請證人辨認被
      告臉部，問：請確認是否來辦的人？）不確定。」等語（
      參見原審審理卷第140 頁及第141 頁）。於本院審理時結
      證：「（問：在庭被告是否當時委託你辦理6L-3888 汽車
      過戶之人？）無法辨識」（見本院95年10月5 日審判筆錄
      ）。綜上所述，證人乙○○於警詢所為之指認過程，明顯
      與上開規定有所不符，且於指認過程亦表明被告之照片與
      當時前往委託辦理車牌號碼6L-3888 號過戶之人有所不同
      ，既然供證人乙○○指認之被告照片與委託辦理車牌號碼
      6L-3888 號過戶之人外表有所不同，證人乙○○又何能指
      認被告「很像委託我辦理6L-3888 號過戶之人」？證人乙○○指認之正確性即值懷疑，自應以證人乙○○於原審及
      本院審理時之證述應較可採。此外證人林明燦於警詢中供
      述代辦賓士車（6L-3888 號）補照手續登記書係其弟林明
      耀填寫，手續係其持余貞賢身分證正本、私章、保險卡至
      監理所辦理等情（參見台灣台中地方法院檢察署91年度偵
      字第56頁）、證人林美雲於警詢時係供述車牌號碼6L-388
      8 號補照手續，係林明燦持余貞賢身分證正本、私章、保
      險卡至監理所辦理等情（參見台灣台中地方法院檢察署91
      年度偵字第57頁）、證人即豐原監理所人員江玉雪於警詢
      時供述係李玉慧持新舊車主身分證、私章、行照、保險卡
      辦理車牌號碼6L-3888 號自小客車過戶手續乙節（參見台
      灣台中地方法院檢察署91年度偵字第63頁），上開證人僅
      能證明車牌號碼6L-3888 號係由何人辦理補發行照及過戶
      手續，並無法以上開供述認定被告有何犯行。至於公訴人
      另提出李玉慧、林明耀於警詢之證述作為認定被告犯罪事
      實之供述證據，惟遍查全卷並無此2 人於警詢接受訊問之
      筆錄，自無從以此2 人之警詢筆錄作為認定被告犯罪之證
      據。從而，公訴人依上開證人之證述，欲證明被告冒用持
      偽造「余貞賢」之國民身分證並冒用「余貞賢」之名義，
      利用不知情之林明耀等人向豐原監理站申請補發車號6L-3
      888 號自用小客車行車執照及保險卡及過戶手續乙節，尚
      嫌不足。
  ２、至於公訴人所提車牌號碼6L-3888 號補登記書申請書、過
      戶申請登記書，僅能證明該自小客車向豐原監理所申請補
      發行照並且從車主余貞賢過戶予練志鵬，亦未能以此認定
      被告有公訴人所指之犯行，公訴人雖於93年9 月30日、同
      年12月23日兩次傳喚練志鵬，惟練志鵬已於91年2 月13日
      死亡，此有台灣台中地方法院檢察署開具之相驗屍體證明
      書（參見台灣台中地方法院檢察署91年度偵字第230 頁）
      ，自無法查明被告與練志鵬究有無共犯關係。
五、綜上所述，被告所辯上情，尚堪採信。此外，復查無其他確
    切證據足證被告有公訴人所指之犯行，依上開判例之意旨，
    應認不能證明被告犯罪。則原審所為被告無罪之諭知，尚無
    不當。上訴意旨雖指稱：證人丁○○於偵查中即證稱：0000
    000000號門號及0000000000號門號是其代辦的，是甲○○和
    身分證照片上的女生的一起來的，申請書上之余貞賢簽名應
    該是那女生簽的，甲○○有另外申請0000000000、00000000
    00這2 支，當初辦門號時，甲○○只是介紹，都在旁邊看，
    資料都是女的自己寫，甲○○介紹說是朋友的女朋友，沒說
    叫什麼名字等語（詳參臺中地檢署91年度偵字第17033 號卷
    警詢筆錄）。證人甲○○於警詢中亦證稱：練志鵬叫我帶丙○○去申請電話，與丙○○原不熟，練志鵬就叫我帶丙○○
    去申請門號，我不知道丙○○持偽造余貞賢之身分證申請該
    2 支門號等語（詳參臺中地檢署91年度字第17033 號卷警詢
    筆錄），核與證人丁○○所述相符。復參酌警察於民國91年
    6 月24日至證人甲○○往處搜索時，並未搜獲任何有關冒用
    被害人余貞賢名義之事證一情，有扣押物品目錄在卷可稽（
    詳參臺中地檢署91年度偵字第17033 號卷第50頁），證人2
    人所述，應堪採信。詎原審竟認定證人丁○○所述，與事實
    不符，認事用法顯有違誤等詞。惟查證人丁○○偵查中之證
    述與事實不符，不足採信，已如前述。而上開偽造余貞賢身
    分證上之照片，係甲○○之母余張雪美之照片，已如前述。
    而甲○○於警訊中竟隱瞞上情，事實上，甲○○偽造余貞賢
    身分證影本之嫌疑最大，是其警訊中之證述即難採為不利於
    被告之認定。公訴人上訴意旨，仍執前詞，指摘原判決不當
    ，為無理由，應予駁回。
六、證人甲○○涉嫌偽造文書部分，另移檢察官偵辦。
據上論斷，應依刑事訴訟法第368條，判決如主文。
本案經檢察官陳宗吟到庭執行職務。
中    華    民    國    95    年    10    月    19    日
                  刑事第三庭    審判長法  官  周賢銳
                                      法  官  黃仁松
                                      法  官  謝宏宗
以上正本證明與原本無異。
檢察官如不服本判決應於收受本判決後10日內向本院提出上訴書
狀，其未述上訴理由者，並得於提起上訴後10日內向本院補提
理由書狀（均須按他造當事人之人數附繕本)「 切勿逕送上級法
院」。
中    華    民    國    95    年    10    月    20    日
                                書   記   官  熊惠津
                                                      Ｆ


司法院資訊處製作；財團法人民間司法改革基金會備份。
